【裁判字號】    99,上,947
【裁判日期】    991222
【裁判案由】    損害賠償
【裁判全文】
臺灣高等法院民事判決                   99年度上字第947號
上  訴  人  吳振銜
訴訟代理人  余欽博律師
被上訴人    張瑞鳳
                        號
被上訴人    顧乃坪
前列二人共同
訴訟代理人  鄭世脩律師
上列當事人間請求損害賠償事件，上訴人對於中華民國99年7 月
28日臺灣桃園地方法院98年度訴字第2227號第一審判決提起上訴
，本院於99年12月8日言詞辯論終結，判決如下：
    主  文
上訴駁回。
第二審訴訟費用由上訴人負擔。
    事  實  及 理 由
一、被上訴人主張略以：
  (一)上訴人與被上訴人於民國96年 5月24日簽訂房屋銷售合約書
    （下稱系爭契約），由伊銷售：(1)桃園縣龍潭鄉○○段（下
    稱南龍段）790-1、780、783地號之土地共3,392坪；(2)同縣
    龍潭鄉○○段（下稱民有段）1340、1340-29至1340-46地號
    等44筆之土地共14,280坪；(3)同縣龍潭鄉○○段（下稱三坑
    段）664、487、652、717地號之土地共1, 038坪，作為興建
    集村農舍之基地及配地。上訴人於96年5 月間催促被上訴人
    儘速成立集村籌備處，被上訴人已於96年6 月間向龍潭游泳
    池經營人鍾淳章承租房地，重新整修裝潢作為籌備處，其費
    用計約新台幣（下同 ）2百萬元。因上訴人遲遲無法履約，
    完成下列事項：1.訴外人即他地主卓遵帆、吳烈權同意買賣
    代理授權書無法取得；2.配地坡度測量證明無法閱覽；3.工
    程藍圖營造廠商未到位，致無法估價；4.無法取得銀行配合
    貸款及租約到期，致籌備處遭拆除，造成被上訴人無法銷售
    。兩造復於97年9 月25日開會討論結果，上訴人認此集村農
    舍案仍無法開發。故依系爭契約第7 條約定：「甲方（即上
    訴人）如未能依約興建時，比照興建完成結案，甲、乙（即
    被上訴人）雙方提前解約，視為結案，同時結清尾款。」及
    合約附件之97年5 月29日之會議紀錄等，被上訴人得向上訴
    人請求賠償損失計約1千萬元（ 此為兩造原約定被上訴人可
    取得之佣金數額）。前經被上訴人於97年10月17日寄發存證
    信函請求上訴人賠償，上訴人置之不理，嗣經被上訴人申請
    桃園縣中壢市調解委員會於98年10月12日調解，仍不成立。
    爰依系爭契約第7 條約定及相關法律規定，解除契約，請求
    債務不履行之損害賠償。
  (二)於原審聲明：上訴人應賠償被上訴人 2百萬元，及自支付命
    令送達翌日起至清償日止，按週年利率5％計算之利息。
二、上訴人抗辯略以：
  (一)被上訴人於96年5 月24日前數次主動找上訴人商談銷售土地
    事宜，嗣經談定，上訴人願以土地款 2億元讓被上訴人銷售
    ，仲介費為總價5％（即1千萬元），惟因上訴人之土地係與
    卓遵帆、吳烈權等人合資購買，被上訴人因此要求上訴人必
    須負責出售土地之登記事項，如無法登記，上訴人必須負責
    賠償。因農委會規定集村住宅之配地，坡度必須在30度以下
    ，後來找訴外人陳昌獻完成坡度測量後，分割土地，才再為
    銷售。又合作金庫銀行龍潭分行放款評估被上訴人之銷售能
    力與專業均有待加強，不願將放款額度提高，以致後來無法
    銷售。且系爭契約係被上訴人自己寫的，有失公道，亦沒有
    給上訴人1份。另上訴人當初為此向銀行貸款2,700萬元，在
    這3年期間損失3百餘萬元（所繳利息），被上訴人又應該如
    何賠償上訴人。
  (二)依系爭契約第1 條，可知系爭契約屬承攬性質，被上訴人迄
    至提起本件訴訟為止，未依約銷售出任何一戶，則依約被上
    訴人不得向上訴人請求承攬報酬。何況，農業用地興建農舍
    辦法第8條第1項之規定，興建集村農舍，應一次以20戶之農
    民為起造人，共同在一宗或數宗相毗連之農業用地整體規劃
    興建農舍，且各起造人持有之農業用地，應位於同一鄉（鎮
    、市、區）或毗鄰之（鎮、市、區）以集中申請，是被上訴
    人應先為上訴人尋得至少20名有意購買本案農舍之農民客戶
    ，並以該20名農民客戶為起造人，向主管機關申請建照，始
    得接續後來之興建工作，被上訴人未找到任何客戶，自無法
    申請建照，是本件無法興建係因被上訴人未盡銷售之義務，
    依民法第230 條之規定，上訴人不負遲延責任。再者，依合
    約第7 條「因銷售業務而致生之廣告費用、人事及企劃設計
    費用，由乙方（即被上訴人）負擔」之約定，被上訴人請求
    上訴人賠償租金、整修裝潢費用、薪資損失等，顯無理由。
  (三)被上訴人主張上訴人無法完成事項，其中「他地主…授權書
    無法取得」部分，非屬上訴人就系爭契約所生之義務；而配
    地坡度測量證明，係由上訴人委託建築師、水土保持技師等
    相關專業人員完成，與被上訴人無關，僅於申請集村住宅建
    造築照時供審核之用，無交付被上訴人閱覽之必要；另「工
    程藍圖營造廠商未到位致無法估價」部分，過於籠統，實難
    具體認定上訴人未盡何種義務；至於「無法取得銀行配合貸
    款」部分，上訴人為使上開土地可以建築集村住宅，計耗資
    達2, 700萬元購置配地，以達法定容積率，始符相關法規，
    上訴人因此背負2, 700萬元貸款所生龐大利息，上訴人實無
    可歸責事由，毋須負債務不履行責任。
  (四)於原審答辯聲明：駁回被上訴人之訴及其假執行之聲請。如
    受不利判決，願供擔保請准宣告免為假執行。
三、原審判決：上訴人應給付被上訴人1,786, 000元，及自民國
    98年12月3日起至清償日止，按週年利率百分之5計算之利息
    ，駁回被上訴人其餘之訴。被上訴人就其敗訴部分未聲明上
    訴，已告確定，上訴人就其敗訴部分提起上訴，其上訴聲明
    ：原判決不利於上訴人部分廢棄，駁回被上訴人在原審之訴
    。被上訴人答辯聲明：上訴駁回。
四、兩造不爭之事實：
  (一)兩造於96年5 月24日簽定房屋銷售合約書，由上訴人將其於
    上開土地規劃之房地共29戶，可售戶27戶，由被上訴人承攬
    銷售，被上訴人未售出任一戶。
  (二)兩造於97年5月29日開會討論有關桃園縣龍潭鄉○○段780、
    783、790-1等3筆地號集村農舍一案。
  (三)被上訴人於97年10月17日寄存證信函請求上訴人賠償損害。
  (四)被上訴人申請桃園縣中壢市調解委員會於98年10月12日調解
    不成立。
  (五)被上訴人為銷售本件之房地，與鍾淳章於96年6月5日簽立如
    支付命令卷第21頁之租賃契約。
五、本院之判斷：
  (一)被上訴人主張：兩造於96年5 月24日系爭契約，由伊銷售：
    (1)南龍段790-1、780、783地號之土地共3,392坪；(2)民有段
    1340、1340-29至1340-46地號等44筆之土地共14,280坪；(3)
    三坑段664、487、652、717地號之土地共1, 038坪作為興建
    集村農舍之基地及配地。被上訴人已於96年6月5日向龍潭游
    泳池經營人鍾淳章承租房地，重新整修裝潢作為銷售集村籌
    備處，惟嗣後兩造於97年9 月25日開會討論結果，上訴人認
    此集村農舍案仍無法開發，被上訴人遂於97年10月17日寄發
    存證信函請求上訴人賠償損失，上訴人未予置理，嗣由被上
    訴人申請桃園縣中壢市調解委員會於98年10月12日調解仍不
    成立等情，業據提出房屋銷售合約書2份、地籍圖謄本1份、
    房屋租賃契約書、存證信函、調解不成立證明書等影本各 1
    份為憑（見支付命令卷第6至26頁），應信為真實。
  (二)被上訴人另主張：依據系爭契約第7 條約定：「甲方（即上
    訴人）如未能依約興建時，比照興建完成結案，甲乙雙方提
    前解約，視為結案，同時結清尾款。」，本件因上訴人遲未
    能履行相關約定事項，亦未依約興建，致被上訴人無從代為
    銷售房屋，是依前開約定及民法債務不履行之相關規定，上
    訴人應賠償被上訴人所受之損失計200 萬元等語，則為上訴
    人所否認，並以前詞置辯。經查：
  1.系爭契約之約定為：「不動產業主吳振銜（以下稱甲方）與
    張瑞鳳、顧乃坪（以下簡稱為乙方），雙方基於坐落…（土
    地地號）集村預售案土地房屋銷售，協定以下合約條款共遵
    茲守：第一條：甲方願以其所擁有上開地號規劃興建之不動
    產房地共有29戶可售戶27戶，由乙方承攬銷售。第二條：雙
    方同意之銷售期限自96年6月1日起至土地過戶銷售完成。甲
    方如有提前解約之情事時，應負責賠償乙方已發包製作之所
    有廣告及人事費用。第三條：甲方提供整備完竣之銷售場地
    及水電至接待中心。因銷售業務而致生之廣告費用、人事及
    企劃設計費用由乙方負責。…第七條：甲方如未能依約興建
    時，比照興建完成結案，甲乙雙方提前解約，視為結案，同
    時結清尾款。第八條：以上條件係經甲乙雙方同意，本合約
    書一式兩份，甲乙雙方各執一份為憑…。」（見支付命令卷
    第11至13頁，雖而兩造另簽有1份日期載為97年5月13日之房
    屋銷售合約書，附於同卷第7至9頁，因前開兩份合約內容格
    式均大致相同，僅簽約日期不同，地號、房地戶數略有增減
    ，及97年5月13日的該份契約在「不動產業主」欄有加載「
    吳列權、卓遵帆」，但實際簽約者仍為兩造，吳烈權、卓遵
    帆並未於其上簽各自姓名，故本件所稱系爭契約，乃指96年
    5月24日兩造之契約）。
  2.另觀諸被上訴人所提出日期載為97年5月29日「南龍段780、
    783、790 -1等3筆地號集村農舍會議紀錄」，於討論事項記
    載：「一 吳振銜需取得龍潭鄉○○段783地號所有權人吳烈
    權及卓遵帆同意吳振銜全權代理出售及辦理集村農舍簽約事
    宜。…三吳振銜保證土地產權清楚，若有任何糾紛，吳董（
    指上訴人）負責全權排除。四吳振銜負責取得集村農舍許可
    函，並先預審送件。五吳振銜負責提供建築設計圖說及估價
    、六吳振銜配合銀行貸款業務。」等語（見支付命令卷第20
    頁）。按此次會議紀錄所載事項，係就系爭契約之內容予以
    更明確規範及補充原契約之細節，故應認此會議紀錄亦為系
    爭契約之補充約定，為系爭契約之一部分。
  3.依照前述系爭契約及97年5 月29日之會議紀錄，可知其中一
    筆集村土地之他共有人為吳烈權、卓遵帆，若未得該2 人之
    同意或授權，實無法完成本件集村農舍之興建，自亦無法銷
    售本件集村農舍，上訴人既係委託被上訴人代為銷售（預售
    ）集村農舍之房地，惟上訴人至目前為止，仍未取得集村土
    地之共有人即吳烈權、卓遵帆同意，或由上訴人代為辦理出
    售及辦理集村農舍簽約事宜之授權書，且上訴人尚未取得作
    為配地用之龍潭鄉○○段土地之所有權，此為上訴人至今不
    否認之事實，若上訴人未取得吳烈權、卓遵帆同意或授權書
    ，及三坑段配地之所有權，被上訴人即行出售，屆時該2 共
    有人又不同意將土地移轉與承購人，或上訴人未取得三坑段
    配地之所有權，而無法移轉所有權給承購人，則承購人既非
    土地所有權人，自無法成為農業用地興建農舍辦法第8條第1
    項之起造人，於此情形，被上訴人代理銷售之農舍，對承購
    人而言，無異為給付不能，而銷售房地已收之價金又須繳入
    上訴人之銀行帳戶內，屆時將使多方關係越趨於複雜，並使
    被上訴人深陷糾紛中，當非處理承攬事務之適當方法，而上
    開事由應由上訴人負責，上訴人無法完成，自係可規責於上
    訴人，上訴人抗辯被上訴人未售出任何一戶，不得請求報酬
    或損害賠償云云，洵非可採。
  4.此外，上訴人並需負責「取得集村農舍許可函，並先預審送
    件」、「提供建築設計圖說及估價」、「配合銀行貸款業務
    」等事項。上訴人雖抗辯：上開約定有失公道，且系爭契約
    亦沒有給上訴人 1份云云，惟如前所述，本件被上訴人係代
    上訴人銷售（預售）集村農舍之房地，按一般購買不動產之
    消費者，於訂約購買前，當會要求查看所欲購買房地之相關
    登記謄本、權狀、授權書、建築圖、設計圖或符合相關法規
    之文件等，是以被上訴人於銷售房地前，要求上訴人提供上
    開文件，以作為銷售之用，尚與交易常情無違，故上訴人抗
    辯稱有失公道一節，不足憑採。又系爭契約第8 條明確記載
    ：「以上條件係經甲乙雙方同意，本合約書1 式兩份，甲乙
    雙方各執1 份為憑」等語，按上訴人既已簽認上開契約內容
    ，事後長達數年未表示異議，遲至本件訴訟中始稱當初系爭
    契約未給其1份云云，自非可信。
  5.查本件上訴人迄未提出集村土地之其他共有人吳烈權、卓遵
    帆的授權書，亦未提出已取得集村農舍許可函之相關文件，
    為其所自認，又被上訴人所稱「工程藍圖營造廠商未到位致
    無法估價」部分，上訴人就迄今無法估價一情，並未爭執，
    按上開事項均為銷售集村農舍房地之首要文件或條件，從而
    ，被上訴人主張因上訴人遲未提供上開文件或配合條件，致
    無法銷售本件集村農舍房地，否則變成買空賣空，恐有詐欺
    之嫌一節，自屬有據，堪予採信。
  6.按「給付有確定期限者，債務人自期限屆滿時起，負遲延責
    任。」、「契約當事人之一方遲延給付者，他方當事人得定
    相當期限催告其履行，如於期限內不履行時，得解除其契約
    。」、「契約解除時，當事人雙方回復原狀之義務，除法律
    另有規定或契約另有訂定外，依左列之規定：三受領之給付
    為勞務或為物之使用者，應照受領時之價額，以金錢償還之
    。」、「解除權之行使，不妨礙損害賠償之請求」，民法第
    229條、第254條、第259條、第260條分別定有明文。此外，
    「債權人所定催告期限雖不相當，或未定期限催告，但若自
    催告後經過相當期限債務人仍不履行者，基於誠實信用原則
    ，應認債權人已酌留相當期限，以待債務人履行，而難謂不
    發生該條所定契約解除權。」（最高法院69年台上字第1590
    號判決意旨參照）。依前所述，系爭契約及兩造97年5 月29
    日之會議紀錄，並未就上訴人應提出上開文件或履行約定事
    項之時間定有確定期限，而系爭合約既約定銷售期限自96年
    6月1日起至土地過戶銷售完成，而上訴人仍未買足興建集村
    所需之土地，是被上訴人於97年10月17日寄發存證信函表示
    請求上訴人賠償損失等語（見支付命令卷第23至25頁），可
    認為係對上訴人之催告，嗣兩造於98年10月12日調解又不成
    立，足認上訴人已受相當期限之催告，故被上訴人於98年11
    月23日向原法院聲請對上訴人核發支付命令，主張系爭契約
    已無法達成，請求上訴人為損害賠償等語，應認其解除契約
    為屬合法。又系爭契約第7 條亦約定：「甲方（上訴人）如
    未能依約興建時，比照興建完成結案，甲乙雙方提前解約視
    為結案同時結清尾款。」從而，被上訴人依據前開約定及民
    法上開相關規定，請求上訴人賠償損害，於法即屬有據。
  (三)被上訴人得請求之損害賠償金額之論述：
  1.銷售集村農舍籌備處之租金及整修裝潢費用：
    被上訴人主張：簽訂系爭契約後，於96年6 月間向龍潭游泳
    池經營人承租房地重新整修裝潢，作為籌備處，支出租金、
    裝潢費用等語，業據提出租約1 份（記載租期6個月，租金1
    次付清為15萬元，見支付命令卷第21至22頁）、2分之1裝潢
    費用的收據1份（金額35萬元，見原審卷第37頁）、另2分之
    1裝潢費用的付款支票存根2份（金額分別為24萬元、11萬元
    ，見原審卷第105頁 ）等影本為憑，堪信為真。故被上訴人
    就其支出之前開金額共計85萬元，請求上訴人賠償，應屬有
    據。
  2.被上訴人2人及相關人員之薪資損失：
    被上訴人主張：銷售集村農舍籌備處之人員，除被上訴人 2
    人外，尚有僱請1 位專案人員，損害金額是以每人每月薪資
    39,000元計算，目前被上訴人張瑞鳳亦任職從事房屋銷售工
    作，月薪就是39,000元，被上訴人2人請求期間以1年計算，
    專案人員以半年計算等語。經原審依職權調閱被上訴人兩人
    自95至98年之財產所得調件明細，可知其2 人於簽約前之95
    年間，平均月薪高出39,000元，是應認被上訴人主張以每人
    每月39,000元計算因處理系爭契約事項所造成之薪資損失，
    尚無不合。又系爭契約自96年5 月24日簽約時起至97年10月
    17 日即被上訴人發函請求上訴人賠償之日止，已逾1年，故
    被上訴人主張以1年期間計算其2人之薪資損失，亦屬有據。
    惟關於專案人員部分，迄未提出相關單據，故此部分之請求
    尚乏依據。是被上訴人請求其2人於1年期間之薪資損失合計
    9,360,00元（39,000元/月×12個月 ×2＝936,000元），應
    屬可採，逾此部分之請求，則不應准許。上開兩項所得請求
    之金額合計1,786,000元。
  3.至上訴人抗辯稱：其因取得配地需向銀行貸款，因而支出高
    額利息，被上訴人要如何賠償上訴人等語，惟按諸前開系爭
    契約及會議紀錄所載，關於取得土地、貸款等部分本應由上
    訴人負責處理，被上訴人只負責承攬銷售，故上訴人此項抗
    辯，難認有據，附此敘明。
  (四)綜上所述，被上訴人基於系爭契約及民法債務不履行等相關
    規定，請求上訴人給付1,786,000 元，及自支付命令送達翌
    日即98年12月3日起至清償日止，按週年利率5％計算之法定
    遲延利息，為有理由，應予准許。逾此範圍之請求，則屬無
    據，不應准許。是則原審判命上訴人如數給付，於法並無不
    合。上訴意旨指摘原判決不當，求予廢棄改判，為無理由，
    應予駁回。
六、本件事證已臻明確，兩造其餘攻擊、防禦方法及舉證，核與
    判決結果無影響，爰不另予逐一論述，併此敘明。
七、據上論結，本件上訴為無理由，依民事訴訟法第449條第1項
    、第78條判決如主文。
中    華    民    國    99    年    12    月    22    日
                  民事第二庭
                      審判長法  官  吳謙仁
                            法  官  李瓊蔭
                            法  官  蘇瑞華
正本係照原本作成。
如不服本判決，應於收受送達後20日內向本院提出上訴書狀，其
未表明上訴理由者，應於提出上訴後20日內向本院補提理由書狀
（均須按他造當事人之人數附繕本）上訴時應提出委任律師或具
有律師資格之人之委任狀；委任有律師資格者，另應附具律師資
格證書及釋明委任人與受任人有民事訴訟法第466條之1第1項但
書或第2項（詳附註）所定關係之釋明文書影本。如委任律師提
起上訴者，應一併繳納上訴審裁判費。
中    華    民    國    99    年    12    月    22    日
                            書記官  高澄純
附註：
民事訴訟法第466條之1（第1項、第2項）：
對於第二審判決上訴，上訴人應委任律師為訴訟代理人。但上訴
人或其他法定代理人具有律師資格者，不在此限。
上訴人之配偶、三親等內之血親、二親等內之姻親，或上訴人為
法人、中央或地方機關時，其所屬專任人員具有律師資格並經法
院認為適當者，亦得為第三審訴訟代理人。

司法院資訊處製作；財團法人民間司法改革基金會備份。
